【裁判字號】    97,訴,1016
【裁判日期】    980224
【裁判案由】    殺人未遂
【裁判全文】
臺灣士林地方法院刑事判決
公  訴  人  臺灣士林地方法院檢察署檢察官
被      告  丙○○
指定辯護人  本院公設辯護人甲○○
上列被告因殺人未遂案件，經檢察官提起公訴（97年度偵字第84
61號），本院判決如下：
    主  文
本件公訴不受理。
    理  由
一、公訴意旨略以：被告丙○○為告訴人丁○○之姪女，係家庭
    暴力防治法第3 條第4 款所定之家庭成員，前於民國93年間
    因施用毒品案件，經本院93年度士簡字第1024號判決處有期
    徒刑6 月確定，甫於94年11月18日縮刑期滿執行完畢出監，
    出獄後借住在臺北市○○區○○路25巷17號1 樓丁○○住處
    ，迨於97年4 月8 日凌晨0 時30分許，丁○○偕同女友即告
    訴人戊○○○返回上址住處，因不滿被告吸毒而要求被告搬
    家，詎被告仍不知悛悔，竟基於殺害他人之接續犯意，在上
    址住處房間門口，持其所有之水果刀（含木柄長約20公分）
    刺入丁○○腹部1 刀，穿刺丁○○腹部，致丁○○肝臟破裂
    及腹部大量出血，隨即拔出欲刺第2 刀，揚言要讓丁○○死
    ，又持刀刺向丁○○，經丁○○以右手阻擋推開，戊○○○
    見狀上前阻止並察看丁○○傷勢時，被告猶未罷休，又揚言
    要讓戊○○○死，持刀刺殺戊○○○腹部1 刀，穿刺戊○○○腹部，致戊○○○肝臟破裂及腹部大量出血，被告隨即拔
    刀返回房間內，其胞兄乙○○在客廳聽聞戊○○○呼叫，先
    以毛巾覆蓋丁○○腹部止血，隨即駕車附載丁○○、戊○○○等2 人至臺北市○○區○○路2 段325 號國防醫學院三軍
    總醫院（下稱「三軍總醫院」）急救，丁○○、戊○○○等
    2 人始免於生命危險，嗣丁○○、戊○○○報警處理，始悉
    上情。因認被告涉犯刑法第271 條第2 項、第1 項之殺人未
    遂罪嫌等語。
二、訊據被告丙○○固坦認於上揭時、地，伊先後持水果刀刺傷
    告訴人丁○○、戊○○○之事實，惟堅決否認有何殺人之故
    意，辯稱：案發當時係因告訴人丁○○、戊○○○出手毆打
    伊，伊才揮動水果刀自衛，而是不小心傷害到告訴人2 人，
    伊並沒有殺害告訴人丁○○、戊○○○的意思等語。
三、公訴意旨認被告丙○○涉有上開殺人未遂犯行，無非係以告
    訴人丁○○、戊○○○之指述；證人乙○○之證言，及卷附
    刑案現場照片6 張；告訴人丁○○身體正面及腹部照片各1
    紙；扣案之木柄水果刀1 把；告訴人丁○○之三軍總醫院病
    歷及診斷證明書；告訴人戊○○○之三軍總醫院病歷及診斷
    證明書為主要之論據。
四、證據能力方面：
    按刑事訴訟法採行直接審理原則及言詞審理原則，並保障被
    告之反對詰問權，於刑事訴訟法第159 條第1 項明定被告以
    外之人於審判外之言詞或書面陳述，除法律有規定者外，原
    則上不得作為證據。然為兼顧現實需要及真實之發現，乃本
    於例外從嚴之立場，許於具備必要性及可信性之特別情況下
    ，例外地承認其有證據能力。而被告以外之人於檢察事務官
    、司法警察官或司法警察調查中所為之陳述，基於實體發現
    真實之訴訟目的，依第159 條之2 規定，如與審判中之陳述
    不符時，經比較結果，其先前之陳述，相對具有較可信之特
    別情況，且為證明犯罪事實存否所必要者，或於審判中有第
    159 條之3 各款情形之一，經證明其調查中所為陳述具有可
    信之特別情況，且為證明犯罪事實之存否所必要者，則例外
    地賦與證據能力。次按刑事訴訟法第159 條之1 所規定被告
    以外之人於偵查中向檢察官所為之陳述，除顯有不可信之情
    況者外，得為證據。其立法理由係以偵查中對被告以外之人
    所為之偵查筆錄，或被告以外之人向檢察官所提之書面陳述
    ，性質上均屬傳聞證據，且常為認定被告有罪之證據，自理
    論上言，如未予被告反對詰問、適當辯解之機會，一律准其
    為證據，似與當事人進行主義之精神不無扞格之處，對被告
    之防禦權亦有所妨礙，然刑事訴訟法規定檢察官代表國家偵
    查犯罪、實施公訴，依法有訊問被告、證人、鑑定人之權，
    且實務運作時，偵查中檢察官向被告以外之人所取得之陳述
    ，原則上均能遵守法律規定，不致違法取供，其可信性甚高
    ，為兼顧理論與實務，而對被告以外之人於偵查中向檢察官
    所為之陳述，除顯有不可信之情況者外，得為證據。乃同法
    第159 條第1 項所謂得作為證據之「法律有規定者」之一，
    為有關證據能力之規定，係屬於證據容許性之範疇。而被告
    之反對詰問權係指訴訟上被告有在公判庭當面詰問證人，以
    求發現真實之權利，此與證據能力係指符合法律所規定之證
    據適格，而得成為證明犯罪事實存在與否之證據資格，性質
    上並非相同。茲就本案公訴人引為證明被告犯罪事實之證據
    方法，關於證據能力認定如下：
（一）證人丁○○、戊○○○於警詢中所為陳述，均為被告以外
      之人於審判外之陳述，屬傳聞證據，而被告之指定辯護人
      於本院準備程序中就該供述之證據能力提出爭執（見本院
      97年11月18日準備程序筆錄），本院審酌該陳述作成之狀
      況，並考量證人丁○○、戊○○○於本院審理時業經傳喚
      到庭具結作證，經檢、辯雙方為交互詰問，因認上開證人
      於警詢所為之陳述，尚與刑事訴訟法第159 條之2 或第15
      9 條之3 所定情形不相符合，復查無其他得例外取得證據
      能力之法律依據，前開各項證據方法應予排除，不得作為
      本案證明被告有罪之依據。
（二）證人丁○○於檢察官訊問時所為證述，為被告以外之人於
      審判外之陳述，屬傳聞證據，而被告之指定辯護人已於本
      院準備程序中就上開供述之證據能力提出爭執（見本院同
      上準備程序筆錄），本院審酌證人丁○○業經檢察官告知
      具結之義務及偽證之處罰後具結而為陳述，且並無何顯有
      不可信之情況，認得為本案證據。
（三）除前述本院認定無證據能力，不得作為證據之證據方法外
      ，本案所引用之供述及非供述證據，經本院依法踐行調查
      證據程序，檢察官、被告及指定辯護人均不爭執各該證據
      之證據能力，且亦查無依法應排除其證據能力之情形，是
      後述所引用證據之證據能力均無疑義。
五、經查：
（一）按殺人之決意，乃行為人主觀之決意，其主觀之決意，透
      過行為而外顯。行為人以外之人，可經由其外顯之行為（
      包括其準備行為、實施行為及事後之善後行為），綜合判
      斷而得探知，亦即應審酌當時情況，視其下手之輕重、加
      害之部位等，以為判斷之依據。又殺人未遂與傷害之區別
      ，應以加害人有無殺意為斷，以戕害他人生命之故意，著
      手於刺殺之實行而未發生死亡之結果，為殺人未遂；倘無
      使人喪失生命之故意，僅在使其身體、健康受到傷害，則
      為傷害罪，2 罪皆發生傷害之結果，祗其主觀犯意及身體
      傷害程度不同而已，此有最高法院84年度臺上字第3179號
      判決意旨可資參照。
（二）證人即告訴人丁○○於檢察官訊問時結證稱：伊於97年4
      月8 日0 時許回家前，在朋友家喝1 瓶高梁酒，伊回家後
      叫被告搬家，伊與被告就吵起來，被告就進去房間拿水果
      刀出來，而被告拿水果刀刺伊哪裏，起初伊喝醉不記得，
      後來感覺到痛，聽醫生講才知道，腹部插到肝臟等語（見
      偵查卷第52頁），復於本院審理中結證稱：伊是被告的舅
      舅，在97年4 月8 日0 時左右，伊印象中酒醉後回到戶籍
      地台北市○○路25巷17號，便說要被告他們搬走，伊房子
      要賣掉，當時被告房間門是關著，伊可能有去踹門，要出
      手要打被告，伊之前曾因為要被告搬走的事而出手打過被
      告1 次。踹門後伊看到有1 個東西刺進伊肚子裡，伊記得
      肚子燙燙的，就跑到客廳椅子坐，那時因流血，乙○○就
      拿毛巾給伊將傷口壓住，爾後便開車送伊至三軍總醫院當
      天除肚子受傷外，伊手也有被刀子劃傷，而當天伊酒醉，
      伊沒有聽到被告在刺伊過程中，有說「要殺死你」的話等
      語甚詳（見本院98年2 月10日審判筆錄）。又證人即告訴
      人戊○○○則於檢察官訊問時結證稱：丁○○回到家後，
      有踢被告的房門叫被告搬走，後來他們就吵起來，伊要拉
      開，被告就向乙○○說伊和丁○○要打她，乙○○坐在客
      廳沒動，被告就進去房間拿水果刀出來，刺丁○○肚子，
      然後血就噴出來，之後伊的腹部也被刺到1 刀，當時伊不
      知道，後來乙○○開車送伊與丁○○去醫院，在車上伊的
      腸子痛，才發現自己被刺等語（見偵查卷第53頁），並於
      本院審理中結證稱：97年4 月8 日當天回到丁○○家，伊
      去上廁所，伊與丁○○是有喝酒，但伊沒有丁○○那麼醉
      ，說實話伊也有點茫，不知道是丁○○敲被告的房門，還
      是踹她的房門，剛開始有發生口角，丁○○是要被告搬出
      這個家，因為房子要賣，很久之前就有跟被告談過，但她
      都沒有動作。伊上廁所出來，被告與丁○○便在爭吵，丁○○那時有打被告的頭，之後被告就轉身去房間拿刀子，
      原以為她是要嚇伊等，結果她有刺伊等。當時被告有抓伊
      頭髮，伊和她就先有起衝突，被告先打伊的頭，伊才打被
      告的頭。伊就看到被告手裡有拿刀子，接著伊就告訴丁○○說「被告手裡有持刀」，伊轉過去再看到丁○○時，他
      就已經有血噴出來。伊自己被被告刺，在當時伊是沒有察
      覺，因為那時情況很亂，丁○○流很多血，便跑至客廳坐
      ，伊就拿毛巾，此時被告的哥哥乙○○也有拿衛生紙要幫
      忙止血，伊就說「趕快送醫院」，被告的哥哥乙○○就去
      開車，在去醫院的途中，伊察覺伊腸子怪怪的，才發現伊
      自己也中1 刀，被告在何處刺傷伊的，伊我不知道。當時
      被告刺完丁○○腹部上那1 刀之後，就沒有其他動作，被
      告沒有朝丁○○其它身體部位揮砍，就直接命中丁○○的
      腹部，被告亦沒有無朝伊身體其他部位揮砍，而伊跟丁○○一起去被告房間在跟被告發生爭執過程中，沒有無帶任
      何工具等語在卷（見本院同上審判筆錄），而依告訴人丁○○、戊○○○前揭所述，被告僅有1 次持水果刀刺中告
      訴人丁○○腹部之舉動後，即無其他揮砍告訴人丁○○之
      舉動，對告訴人戊○○○亦無持水果刀揮砍之舉動，告訴
      人戊○○○甚不知何時被被告所持之水果刀刺傷，而以當
      時情況，告訴人丁○○的腹部遭被告持刀刺傷後當場已血
      流不止，告訴人戊○○○則急於處理告訴人丁○○之救護
      事宜，在場無人奪走被告所持之水果刀，再告訴人2 人身
      邊沒有任何工具，足見當下被告對3 人所處環境有絕對掌
      控之優勢，苟被告有殺人之意，其大可繼續持水果刀刺殺
      告訴人丁○○、戊○○○，被告絕不致就此罷手，被告是
      否有殺人之犯意，自有可疑。再告訴人丁○○、戊○○○
      所受傷害均為腹部穿刺傷合併肝臟裂傷及腹內出血等傷害
      ，有三軍總醫院診斷證明書、病歷資料各2 件，及告訴人
      丁○○身體正面及腹部照片各1 紙在卷可按，佐以告訴人
      丁○○於本院審理時所陳稱：伊去醫院時精神狀況都茫茫
      的，只記得很痛，就說血流到肝臟，要開刀將髒的血給清
      理，要伊簽名，在醫院是伊自己簽名等語；告訴人戊○○○於本院審理時亦陳稱：伊到院時都還知道自己的情況為
      何，當時伊的血未流出，伊與丁○○兩人都是隔天做內視
      鏡的開刀，當天是晚上所以就先做核磁共振檢查看是否有
      傷到腸子，隔天才開刀等語，及依卷附告訴人2 人之上開
      病歷資料急診護理評估表所載，可知告訴人丁○○、戊○○○經送到醫院就醫時其2 人神智清醒、呼吸正常，且沒
      有立即進行緊急手術，足見告訴人丁○○、戊○○○分別
      所受傷勢並無致命危險。再者，扣案之水果刀1 把經本院
      當庭勘驗結果：「刀刃長9 點9 公分，刀刃末端寬2 點0
      公分，水果刀含木頭握柄全長22公分，刀刃寬為1 公分位
      置距離刀刃尖端1 點1 公分，刀刃寬為1 點5 公分位置距
      尖端約3 點2 公分。」，有本院98年2 月10日勘驗筆錄在
      卷可考，而依卷附之告訴人丁○○外傷簡圖所示（附於偵
      查卷第71頁），丁○○右下腹部有1 寬1 點5 公分之傷口
      ，以前揭水果刀勘驗結果推算，被告持上開水果刀刺入告
      訴人丁○○右下腹部之深度約為3 點2 公分，另依卷附之
      告訴人戊○○○外傷簡圖所示（附於偵查卷第151 頁），
      戊○○○右下腹部有1 寬1 公分傷口，再以前揭水果刀勘
      驗結果推算，被告持上開水果刀刺入告訴人戊○○○右下
      腹部之深度約為1 點1 公分，即告訴人2 人所受之傷勢均
      非深層傷害，而被告下手之力道要無相當猛烈用力之情，
      以致傷口之深度並非極深，益徵被告於案發當時實無殺害
      告訴人丁○○、戊○○○之故意。
（三）至證人戊○○○固於本院審理時就被告在刺伊或丁○○時
      ，伊有聽到被告說「要給你死（台語發音）」一情結證在
      卷，惟被告自始否認上情，而證人丁○○、乙○○亦均於
      本院審理時結證稱：伊等沒有聽到被告於案發當時有說「
      要給你死」等語，則證人戊○○○此部分證述是否與事實
      相符已非無疑。況證人戊○○○於本院審理時並結證稱：
      被告說「要給你死（台語發音）」應該有2 次，當時被告
      已刺了丁○○，就是刺了的時候，可能被告整個抓狂，而
      被告只有刺丁○○1 刀就沒有再刺了等語，可見被告說上
      開「要給你死（台語發音）」話語時，係在被告刺傷告訴
      人丁○○後，且被告說完上開話語後，即未再有持刀刺告
      訴人2 人之情形，是縱認證人戊○○○所證上情為屬實，
      仍不得據之逕為被告不利之認定。
（四）復查，觀諸證人即告訴人丁○○、戊○○○前揭證詞，可
      知案發當日告訴人丁○○有先踢被告房門及出手打被告頭
      部之舉動，而被告見狀轉身去房間拿水果刀，後來告訴人
      戊○○○亦與被告起衝突，並出手打被告的頭，之後，被
      告始持上開水果刀刺傷告訴人丁○○、戊○○○，是案發
      當時被告係因遭告訴人丁○○、戊○○○2 人出手毆打頭
      部，而為抵擋反抗告訴人2 人攻擊行為，以免被告訴人2
      人繼續毆打，始持上開水果刀刺傷告訴人丁○○、戊○○○一節可以認定，從而，被告尚應無致告訴人丁○○、戊○○○於死之犯意。
（五）末查，被告於犯後有尋求告訴人丁○○、戊○○○之原諒
      ，並已與告訴人2 人達成和解，而告訴人2 人具狀撤回刑
      事傷害告訴等情，亦有聲請撤回告訴狀2 紙附卷可參，更
      可顯見被告在案發當時於一時情急下始為本件犯行，犯後
      已深具悔悟，並可認其與告訴人2 人間尚非積怨甚深，被
      告係基於刑法第277 條第1 項普通傷害之犯意，而為上開
      犯行，致告訴人2 人分別受有上述傷害之事實，事證明確
      ，堪以認定。綜合前情，被告當時手持利刃，且以其與告
      訴人丁○○、戊○○○當時所處情境，本可輕易砍刺告訴
      人丁○○、戊○○○，然告訴人丁○○、戊○○○僅分別
      受有前開傷害，顯見被告並未猛力多次刺殺丁○○、戊○○○，被告應無致告訴人丁○○、戊○○○於死之意，其
      辯稱無殺害告訴人丁○○、戊○○○之意等語，尚值採信
      。職是，前開被告持刀刺傷告訴人丁○○、戊○○○，而
      造成告訴人2 人分別上開傷害一節，應僅構成傷害。
（六）公訴人雖認被告持刀致告訴人丁○○、戊○○○受傷之行
      為，應係犯刑法第271 條第2 項、第1 項之殺人未遂罪，
      惟依被告行為之情狀、下手之輕重、加害之部位，及告訴
      人丁○○、戊○○○所受之傷勢觀之，尚無法認定被告有
      殺人之意，被告前開行為應僅構成傷害罪，已如前述，公
      訴人所認容有未洽。
（七）據上所述，依前揭公訴意旨所指被告所涉之本件犯罪事實
      ，其係涉犯2 刑法第277 條第1 項之傷害罪，惟查，此項
      罪名依同法第287 條前段規定，須告訴乃論，茲因被告業
      與告訴人丁○○、戊○○○達成和解，且經告訴人丁○○
      、戊○○○均具狀對被告撤回告訴，有上開聲請撤回告訴
      狀附卷足考，依照前開法條之規定，本件應諭知不受理之
      判決。
據上論斷，應依刑事訴訟法第303 條第3 款，判決如主文。
本案經檢察官余秉甄到庭執行職務。
中    華    民    國    98    年    2     月    24    日
                    刑事第七庭  審判長法  官  劉秉鑫
                                      法  官  黎惠萍
                                      法  官  王美玲
以上正本證明與原本無異。
如不服本判決，應於收受送達後10日內向本院提出上訴書狀，其
未敘述上訴理由者，應於上訴期間屆滿後20日內向本院補提理由
書狀（均須按他造當事人之人數附繕本）。
                                      書記官  蔡昀潔
中    華    民    國    98    年    2     月    24    日


司法院資訊處製作；財團法人民間司法改革基金會備份。
